臺灣臺中地方法院民事判決　98年度建字第16號
原　　　告　孫明仁
訴訟代理人　陳育仁律師
複　代理人　何國榮律師
被　　　告　賴旦珍
訴訟代理人　邢建緯律師
複　代理人　洪瑞霙律師
當事人間給付工程款事件，本院於民國100年3月15日言詞辯論終
結，判決如下：
    主    文
被告應給付原告新臺幣柒拾玖萬捌仟肆佰柒拾捌元，及自民國九
十七年十二月二十五日起至清償日止，按週年利率百分之五計算
之利息。
原告其餘之訴駁回。
訴訟費用除減縮部分外，由被告負擔百分之八十三，餘由原告負
擔。
本判決原告勝訴部分，於原告以新臺幣貳拾柒萬元供擔保後，得
假執行；但被告如以新臺幣柒拾玖萬捌仟肆佰柒拾捌元為原告預
供擔保，得免為假執行。
原告其餘假執行之聲請駁回。
    事實及理由
一、按訴狀送達後，原告不得將原訴變更或追加他訴，但請求之
    基礎事實同一，及擴張或減縮應受判決事項之聲明者，不在
    此限，民事訴訟法第255條第1項第2、3款分別定有明文。原
    告原係聲請本院核發97年度司促字第47102號支付命令，命
    被告給付新臺幣（下同）1,261,200元，嗣該支付命令因被
    告於法定期間提出異議而失其效力，原告所為支付命令之聲
    請依法視為起訴。原告於其後，在民國98年4月28日，具狀
    將其聲明變更為：被告應給付原告961,200元，及自支付命
    令送達翌日起至清償日止，按週年利率5%計算之利息，就請
    求金額減少部分，核屬減縮應受判決事項之聲明，至增加利
    息請求部分，則屬擴張應受判決事項之聲明，均與前引民事
    訴訟法第255條第1項第3款規定相符，應予准許。又原告就
    其請求金額中之233,500元，原本主張係被告因向其購買電
    器及傢俱並要求其安裝，所應給付之費用，嗣於本院最後言
    詞辯論期日，另追加主張本於不當得利之法律關係，請求被
    告給付該233,500元，經核原告就上開追加之訴及原訴，均
    係請求被告給付向其購買及要求其安裝傢俱與電器之費用，
    故二者請求之基礎事實同一，則原告此部分訴之追加，合於
    前引民事訴訟法第255條第1項第2款規定，亦應准許，先予
    敘明。
二、原告主張：
  (一)被告於97年7月間，為將其所有門牌號碼臺中市○○區○○
    路2段52之12號房屋，改建為套房並出租予學生，而與伊訂
    定工程合約書，約定由伊承攬上開房屋之改建工程，工期自
    97年7月20日至97年8月25日，共計37個工作天，被告則應於
    簽約時支付定金505,540元，另於同年7月30日及8月9日，各
    支付505,540元，再於同年8月19日支付758,310元，末於同
    年9月25日支付尾款252,770元，合計應給付伊2,527,700元
    。伊已於97年8月25日將上開工程如期完工並交付被告，被
    告並將其中部分套房出租予他人，惟被告僅給付伊1,800,00
    0元，其餘727,700元迄未給付。雖伊施作之上開工程，經臺
    灣省建築師公會鑑定結果，存有部分瑕疵，必須花費15,148
    元予以修復，另有合計146,554元之工程項目未依約施作，
    惟伊仍得請求被告給付上述未付工程款727,700元，扣除前
    開瑕疵修補費用及未依約施作項目報酬後之餘額565,998元
    。
  (二)被告在伊完成上開工程後，另要求伊購買10組冷氣機、1台
    投幣式洗衣機、1台脫水機、2組洗衣槽、10套傢俱（包括單
    人床、單人衣櫃、電腦桌、電腦椅各10張），為其安裝於上
    開房屋及改建後之套房內，伊因兩造素有交情，未慮及被告
    事後可能故意不付款，於未簽訂書面契約之情況下，即將被
    告訂購之前述電器與傢俱，裝設於上開房屋內，則被告亦應
    對伊給付購買與安裝上開電器與傢俱之費用233,500元。
  (三)詎被告拒不給付(一)之工程款餘額，及(二)之購買及安裝電器與
    傢俱費用，經伊屢次催告均不置理，為此依據兩造間之契約
    約定，訴請被告給付上開2筆款項；就被告要求伊購買並安
    裝之電器與傢俱費用233,500元部分，倘鈞院認為兩造就此
    並未成立契約，伊另得本於不當得利之法律關係，請求被告
    返還其因而所受利益。為此提起本件訴訟，並聲明：被告應
    給付原告961,200元，及自支付命令送達翌日起至清償日止
    ，按週年利率5%計算之利息；願供擔保，請准宣告假執行。
三、被告抗辯：
  (一)伊與原告就上開房屋訂定前述工程合約書後，已依約給付原
    告工程款1,800,000元，惟原告已施作之工程存有瑕疵，且
    有未依約施作之項目，經臺灣省建築師公會鑑定結果，修補
    瑕疵需費15,148元，至於未施作項目之工程款合計146,554
    元。又伊曾多次以口頭催促，復於98年2月27日對原告寄發
    臺中法院郵局第569號存證信函，限期催告原告修補瑕疵，
    惟原告均不置理，則依民法第493條第2項、第494條、第495
    條第1項及第502條等規定，伊就尚未給付原告之727,700元
    工程款，尚得扣除相當於上述瑕疵修補費用及未施作項目之
    報酬，共161,702元。
  (二)伊委請原告將上開房屋改建成10間套房之目的，在出租予學
    生使用，故伊在兩造簽約時，特別要求原告應於97年8月25
    日前完工，惟原告未按時完工，致使伊無法如期將10間套房
    全部出租予學生，僅出租其中1間，如以1間套房之租金每月
    4,800元計算，伊因無法出租另9間套房所受損失為518,400
    元，此項損害既係因原告遲延完工所致，伊自得請求原告賠
    償，爰以伊對原告此項損害賠償債權，與原告對伊之工程款
    債權相抵銷。
  (三)伊並未要求原告購買10組冷氣機、1台投幣式洗衣機、1台脫
    水機、2組洗衣槽、10套傢俱（包括單人床、單人衣櫃、電
    腦桌、電腦椅各10張），為伊安裝於上開房屋內。退步言之
    ，即便原告曾為伊購買並安裝上述電器與傢俱，惟原告僅提
    出估價單，並未提出發票，無從證明其購買與安裝該等電器
    與傢俱之費用為233,500元。況原告提供之脫水機因損壞而
    無法使用，衣櫥及電腦桌亦嚴重發霉而不堪使用，故原告請
    求伊給付購買與安裝該等電器與傢俱之費用233,500元，自
    無理由。
  (四)並聲明：駁回原告之訴；如受不利益判決，願供擔保，請准
    宣告免為假執行。
四、以下事實為兩造所不爭執，核與原告提出之工程合約書1件
    相符，復有臺灣省建築師公會臺中市辦事處99年12月20日台
    建師中市鑑字第347號鑑定報告書1冊（下稱鑑定報告）附卷
    可稽，堪信為真實：
  (一)兩造於97年7月23日訂定工程合約書，約定由被告承攬原告
    位於臺中市○○區○○路2段52之12號1至3樓房屋之內部整
    修工程（下稱系爭工程），工程總價為2,527,700元，工程
    期間為97年7月20日至97年8月25日。
  (二)被告就系爭工程，已給付原告1,800,000元工程款，餘款727
    ,700元，迄未給付。
  (三)原告依系爭工程合約書完成之工作，存有如鑑定報告第29頁
    「工程瑕疵修補費用估價單」所列7項瑕疵，必須花費15,14
    8元始得修復；該工作另有鑑定報告第30頁「契約差價估價
    單」所列共11項未依約完成之工作，應被扣除之工程款合計
    146,554元。
五、本件兩造爭執之點如下：
  (一)原告有無依兩造所訂系爭工程合約約定，於97年8月25日前
    完成系爭工程？原告若有遲延完工情事，被告抗辯其因而得
    請求原告賠償其所受9間套房無法出租之1年租金損害518,40
    0元，並據此主張與原告之承攬報酬請求權相抵銷，有無理
    由？
  (二)被告有無要求原告購買10組冷氣機、1台投幣式洗衣機、1台
    脫水機、2組洗衣槽、10套傢俱（包括單人床、單人衣櫃、
    電腦桌、電腦椅各10張）【以下合併簡稱上開電器與傢俱】
    ，並為被告安裝於上開房屋內？若有，原告請求被告給付其
    購買與安裝上開電器與傢俱之費用合計233,500元，有無理
    由？又原告預備主張依不當得利之法律關係，請求被告給付
    該233,500元，有無理由？
    經查：
  (一)被告就系爭工程，尚應給付原告報酬565,998元：
  1.首按稱承攬者，謂當事人約定，一方為他方完成一定之工作
    ，他方俟工作完成，給付報酬之契約。承攬人完成工作，應
    使其具備約定之品質及無減少或滅失價值或不適於通常或約
    定使用之瑕疵。工作有瑕疵者，定作人得定相當期限，請求
    承攬人修補之。承攬人不於定作人所定期限內修補瑕疵，或
    拒絕修補，或其瑕疵不能修補者，定作人得解除契約或請求
    減少報酬。但瑕疵非重要，或所承攬之工作為建築物或其他
    土地上之工作物者，定作人不得解除契約，民法第490條第1
    項、第492條、第493條第1項及第494條分別定有明文。承前
    所述，原告施作之系爭工程，有上開鑑定報告第30頁「契約
    差價估價單」所列共11項工作未依約完成，該等未完成工作
    之工程款合計146,554元，揆諸前引民法第490條第1項規定
    ，原告就該11項未完成之工作，自不得請求被告給付報酬。
    再者，系爭工程在臺中市建築師公會指派之鑑定人，於98年
    11月26日、99年3月14日及11月27日至現場會勘時，存在如
    該鑑定報告第29頁「工程瑕疵修補費用估價單」所列7項瑕
    疵，必須花費15,148元始得修復，亦如前述。而被告在此之
    前，即曾於98年2月27日對原告寄發臺中法院郵局第569號存
    證信函，通知原告應於函到後7日內修補系爭工程之瑕疵，
    且該存證信函業經原告收受等情，復據被告提出存證信函及
    掛號郵件收件回執各1份為憑，足見原告施作之系爭工程存
    有瑕疵，且原告未於被告所定期限內加以修補，則被告抗辯
    ：原告得請求其給付之系爭工程報酬，應減少相當於修補瑕
    疵所需之費用15,148元等語，符合前引民法第494條規定，
    亦屬有據。是原告就系爭工程得請求被告給付之報酬，應為
    被告尚未依約支付之727,700元，扣除原告因未完成工作而
    不得請求之146,554元，及被告因系爭工程存有瑕疵而得請
    求減少之15,148元後之餘額，即565,998元。
  2.次按當事人主張有利於己之事實者，就其事實有舉證之責任
    ，民事訴訟法第277條前段定有明文。被告抗辯：原告就系
    爭工程遲延完工，致使上開房屋經原告改裝之10間套房中，
    有9間套房無法出租，其因而受有1年份租金518,400元之損
    害，其得據此主張與原告之承攬報酬請求權相抵銷等語，為
    原告所否認，則被告對其所辯上述有利於己之事實，自應負
    舉證責任。惟被告對於上述10間套房，是否確有9間未能出
    租？若是，是否係因原告遲延完工所導致？又其所稱因而受
    有租金損失518,400元，其計算標準及依據何在？竟均未能
    提出任何證據以實其說，就此等利己事實之不能證明，自應
    受不利益之認定，故被告所辯：其因原告遲延完成系爭工程
    而減少1年份租金收入，受有損害518,400元，其得以對原告
    之此項損害賠償債權，與原告請求其給付系爭工程未付報酬
    之債權相抵銷等語，自無可採。
  (二)原告得依兩造就其為被告購買及安裝上開電器與傢俱所訂承
    攬契約約定，請求被告給付232,480元：
  1.原告主張其曾為被告在上開房屋內，裝設上開電器與傢俱等
    情，為被告所不爭執（參見被告於本院98年4月7日言詞辯論
    期日之陳述），自堪信為真實。被告雖抗辯：其並未同意原
    告在前述房屋內，安裝上開電器與傢俱等語，惟為原告所否
    認，衡諸上開房屋係被告所有，原告不過係為被告承作該房
    屋內部整修之系爭工程，其若非受被告要求，並經被告承諾
    支付費用，豈有可能多此一舉，在施作系爭工程之外，尚自
    行斥資購買上開電器與傢俱，並為被告安裝於前述房屋內？
    再參以原告所提、被告未否認其真正之如後述2.之估價單、
    銷貨明細資料與送貨單內容可知，原告早在97年8、9月間，
    即將上開電器與傢俱安裝於前述房屋內，被告如未曾要求原
    告購買與安裝該等物品，何以在原告於97年12月間提起本件
    訴訟前，從未表示異議並要求原告拆除取回，反將上開電器
    與傢俱，供作自己將套房出租他人時使用？凡此在在顯示，
    兩造間對於原告為被告購買並安裝上開傢俱與電器，及被告
    應給付原告因而支出之費用，必曾達成合意，被告所辯上情
    ，明顯悖於常情，委無可採。又觀諸兩造間此項合意之內容
    ，乃由被告委託原告提供上開傢俱與電器，為被告完成安裝
    ，故應屬承攬契約，則依民法第490條第2項：「約定由承攬
    人供給材料者，其材料之價額，推定為報酬之一部」規定，
    原告因提供上開傢俱與電器所支出之費用，在被告未舉出反
    證之情況下，應推定為被告應給付原告之報酬。
  2.原告另主張：其因購買及安裝上開電器與傢俱所支出費用，
    合計233,500元等語，並提出：(1)原告經營之東明專業冷氣
    行出具之估價單2紙（其中1紙記載：福爾摩沙室外機、室內
    機各10台，價格共130,000元，另1紙則記載：惠而浦洗衣機
    1台，價格26,000元），(2)訴外人國王家具有限公司出具之
    估價單1紙（其上記載：3.5尺松木單人床、單人衣櫃、電腦
    桌、電腦椅各10張，價格共計70,000元），(3)訴外人特力翠
    豐股份有限公司北屯分公司之銷貨明細資料（其上記載：加
    高型塑鋼洗衣槽2個，價金共計3,980元），及(4)訴外人興全
    電料行出具之出貨單1紙（其上記載：速達8公斤脫水機，並
    由原告簽收）為證。被告雖抗辯：原告未提出上開電器與傢
    俱之發票，僅憑上述估價單、出貨單與銷貨明細，不足以作
    為其購買與安裝上開電器與傢俱所支出實際費用之證明等語
    。惟原告所提上開4份書證，其上所載之出貨日期乃在97年8
    月18日至9月6日之間，與兩造就系爭工程約定之完工日期（
    即97年8月25日）相近，另所出貨物之品名與數量，復與原
    告已安裝於上開房屋內之電器與傢俱符合；又(2)之估價單內
    ，載明係「孫先生」（按原告姓孫）訂購單人床、單人衣櫃
    、電腦桌、電腦椅等傢俱，交貨地點為被告所有上開房屋之
    地址即臺中市○○路○段52之12號，且貨款70,000元業已付
    清；另(4)之速達8公斤脫水機出貨單，其客戶名稱亦記載原
    告之名，右下角復有原告親自簽收貨品之簽名，是綜上諸情
    研判，原告主張該等書證係其為履行兩造所訂承攬契約而出
    貨或訂貨之書面證明，應堪採信，則其請求被告給付前述(1)
    至(3)之單據上所載各該電器及傢俱之價金合計229,980元（
    即130,000元+26,000元+70,000元+3,980元=229,980元），
    應屬有據。至(4)之出貨單上，固未記載該速達8公斤脫水機
    之價格為何，然衡諸原告確曾購買該脫水機，並為被告安裝
    於上開房屋內，且原告所稱該脫水機之價格（1台2,500 元
    ），與卷附網路商家就同廠牌、同規格產品公布之售價相仿
    ，故符合市場交易行情，是被告既已要求原告購買並安裝該
    脫水機於上開房屋內，原告請求被告給付該脫水機之價額
    2,500元，亦無不合。從而，原告本於兩造就購買與安裝上
    開電器與傢俱所訂承攬契約，得請求被告給付之費用，合計
    232,480元（即229,980元+2,500元=232,480元）。
  3.被告雖復抗辯：原告安裝於上開房屋內之脫水機已損壞而無
    法使用，另衣櫃及電腦桌亦嚴重發霉而不堪使用，故伊無須
    對原告給付購買及安裝該等物品之費用等語，惟亦為原告所
    否認。而被告既以上開物品無法使用為由，拒絕向原告給付
    報酬，顯係主張原告完成之工作存有瑕疵，其因而得對原告
    解除提供及安裝該等物品之承攬契約；然被告既未舉證證明
    其在解除契約前，曾依民法第493條第1項規定，定相當期限
    請求原告修補瑕疵，然原告不為修補，則其解除權之行使，
    顯然違反民法第494條規定而不生效力。是兩造間就原告提
    供與安裝上述脫水機、衣櫃與電腦桌之承攬契約，既未經被
    告合法解除，原告仍得請求被告給付其購買與安裝該等物品
    之報酬，被告抗辯其無須付款，自不足採。
  4.綜上，原告依兩造就其為被告購買與安裝上開電器與傢俱所
    訂承攬契約約定，請求被告給付232,480元部分，洵屬有據
    ，應予准許；逾此部分之承攬報酬請求，則非有據，不能准
    許。就上述應准許部分，原告另依不當得利之法律關係所為
    請求是否有據，本院已無庸審酌；至不應准許之1,020元（
    即23 3,500元-232,480元=1,020元）部分，原告既未舉證證
    明被告無法律上原因而受有該項金額之利益，其本於不當得
    利之法律規定，請求被告返還，亦屬無據，無從准許。
六、綜上所述，原告依據兩造所訂工程合約書約定，請求被告給
    付系爭工程報酬565,998元，另本於兩造嗣後就原告為被告
    提供及安裝上開電器與傢俱所訂承攬契約約定，請求被告給
    付232,480元，合計798,478元，及自原告聲請本院對被告核
    發以代催告之上開支付命令送達被告翌日（即97年12月25日
    ）起，至清償日止，按週年利率5%計算之利息部分，為有理
    由，應予准許；原告逾上開範圍之請求，為無理由，應予駁
    回。
七、兩造均陳明願供擔保，聲請宣告或免為假執行，就原告勝訴
    部分，經核均無不合，爰分別酌定相當擔保金額准許之。至
    原告敗訴部分，其假執行之聲請因訴之駁回而失所依附，應
    併駁回。
八、訴訟費用負擔及假執行宣告之依據：民事訴訟法第79條，第
    390條第2項、第392條第2項。
中    華    民    國    100    年    3    月    29    日
                  民事第二庭    法  官  鍾啟煒
正本係照原本作成。
如對本判決上訴，須於判決送達後20日內向本院提出上訴狀。如
委任律師提起上訴者，應一併繳納上訴審裁判費。
中    華    民    國    100    年    3    月    29    日
                                書記官